【裁判字號】    99,台上,1726
【裁判日期】    990325
【裁判案由】    偽造文書
【裁判全文】
最高法院刑事判決            九十九年度台上字第一七二六號
上  訴  人  台灣高等法院檢察署檢察官
被      告  甲○○
上列上訴人因被告偽造文書案件，不服台灣高等法院中華民國九
十六年十二月二十六日第二審判決（九十六年度上訴字第三四一
七號，起訴案號：台灣桃園地方法院檢察署九十四年度偵字第二
一六八三號），提起上訴，本院判決如下：
    主  文
原判決撤銷，發回台灣高等法院。
    理  由
本件原判決以公訴意旨略稱：被告甲○○於民國九十二年十二月
間成立世桓工程顧問有限公司桃園實驗室（下稱世桓桃園實驗室
），而後該實驗室係登記於林奎岑之聖壹實業有限公司（下稱聖
壹公司）之下，名為「聖壹實業有限公司世桓桃園實驗室」，詎
被告竟基於偽造文書之犯意，於不詳時間、地點，偽刻林奎岑及
聖壹公司之印章後，蓋用於實驗室異動申請書及其所附之協議書
上，並在異動申請書及協議書上偽簽林奎岑之簽名，再於九十三
年七月一日持該偽造之異動申請書向「財團法人全國認證基金會
」中華民國實驗室認證體系申請實驗室異動，將該實驗室所屬機
構異動為被告擔任負責人之富捷顧問有限公司（下稱富捷公司）
，足生損害於林奎岑與聖壹公司，因認被告涉犯刑法第二百十六
條、第二百十條之行使偽造私文書罪嫌等情。經審理結果，認不
能證明被告犯罪，因而維持第一審之無罪判決，駁回檢察官在第
二審之上訴，固非無見。
惟：(一)、審理事實之法院對於被告有利、不利之證據應一律注意
，詳為調查，綜合全案證據資料，本於經驗法則以定其取捨，並
將取捨證據及得心證之理由於判決內詳為說明，如援引有利於被
告之證據而為被告有利之認定，對於不利之證據不能證明被告犯
罪而為不足採取之理由，並未予說明，均難謂於法無違。查：
原判決理由說明依證人蔣忠成於第一審調查時證稱：「九十二年
十二月一日新成立實驗室股東會議提案二：實驗室命名為世桓工
程顧問有限公司桃園實驗室，發票抬頭公司行號另取。是因為我
們不願意用世桓，但當時趕著認證，我們沒有公司行號名稱，所
以決議先暫用世桓桃園實驗室之名稱……實驗室實際營運，實與
聖壹公司無關……實際上我們是一個獨立的個體，自己營運，我
們也沒有交給世桓公司固定的權利金……我們只是一個加盟體系
，不是屬於世桓公司的一部份，我們就必須成立一個商號……以
自己的公司為主體來經營實驗室，聖壹公司只是一個過渡性質…
…」等語。可知聖壹公司僅係世桓桃園實驗室尚未申請設立公司
前，過渡時期暫時借用之名義等由（見原判決理由欄四、(一)之部
分、第五頁第二至三行）。然依被告於警詢供稱：「（問：你為
何要異動實驗室？）因聖壹實驗室無法承包公共工成（程）工作
，故予以變更公司名稱。」等語（見偵字第二一六八三號卷第五
頁），及於偵查中辯稱：「（問：為何偽簽林奎岑的名字？）當
初林奎岑跟我們說聖壹公司可以做這個實驗室，但是後來我們去
查過之後，聖壹之營業項目根本沒有測試項目，且成立這個實驗
室林奎岑根本沒有出錢，我再庭呈股東會會議紀錄，變更是經過
股東會同意。」等語（見偵字第二一六八三號卷第一０七頁）；
再參以卷附九十三年六月五日股東會會議紀錄（見偵字第二一六
八三號卷第十二頁），其上所載「說明：本實驗室經認證通過以
來，屢次受到業界質疑本實驗室無試驗檢測相關之營業項目，如
民航局……之重要公共工程，導致無法承攬試驗之業務，喪失擴
展營運之機會，有鑑於實驗室長久發展……希諸位股東經此會議
同意將聖壹實業有限公司世桓桃園實驗室，更換為富捷顧問有限
公司……」等語；及蔣忠成於第一審調查時證稱：「（問：請看
提案二，這實驗室有命名為世桓工程顧問有限公司桃園實驗室，
發票、抬頭公司行號另取，是何意？）因為他們不願意用世桓，
要去認證時我們沒有設立公司……那時時間很趕，趕著認證，但
是沒有公司行號，所以就先暫用世桓工程顧問有限公司桃園實驗
室的名稱」等語（見第一審壢簡字第五一八號卷第六十八、六十
九頁）。上開所謂「發票、抬頭公司行號另取」，似指被告當初
成立該實驗室時，不願使用世桓公司之名義，而因林奎岑曾告知
聖壹公司有測試之營業項目，乃將該實驗室登記在聖壹公司之名
下，嗣聖壹公司並無試驗檢測之相關營業項目，致該實驗室喪失
承攬重大公共工程之試驗業務，被告為此申請異動該實驗室之登
記名義人。況富捷公司於九十三年三月二十六日即經核准設立登
記，並於九十三年四月五日申請營利事業登記證等情，此有經濟
部函文及台北縣政府營利事業登記證在卷可查（見原審卷(一)第五
十一頁、偵字第二一六八三號卷第一四九頁）；而財團法人全國
認證基金會則係於九十三年五月十五日通過聖壹公司世桓桃園實
驗室之認證，並於同年六月一日函知聖壹公司等情，亦有財團法
人全國認證基金會函文等資料附卷可佐（見偵字第二一六八三號
卷第二十二、二十三頁）。若聖壹公司僅係該實驗室過渡時期暫
時借用之名義，富捷公司既早已經核准設立登記，被告何以遲未
將該實驗室登記在富捷公司之名下。證人蔣忠成上開所證聖壹公
司僅係世桓桃園實驗室尚未申請設立公司前，過渡時期暫時借用
之名義等語，是否屬實，即有可議。原判決雖另以蔣忠成於第
一審調查時證稱：「……我有聽林奎岑表示，渠同意世桓桃園實
驗室成立後可進行公司行號之變更，因為她說聖壹公司是她的，
她也是希望我們趕快成立一家公司，把名義趕快換回我們自己的
公司，她才不會那麼的麻煩，當時有我、林奎岑、王迪立、被告
等人在場。所以九十二年六月五日之股東會時有辦法二之記載，
表示林奎岑曾允諾世桓桃園實驗室成立後可進行公司行號之變更
……」等由（見原判決第二頁倒數第二行至第三頁第五行），而
認被告辯稱其辦理該實驗室之異動登記係經過林奎岑之同意等情
屬實。然觀被告於偵查中具狀稱：伊曾於該實驗室與林奎岑討論
更名一案時，林奎岑當場同意並概括授權由伊以平日使用之大、
小章處理更名一案，當時王曉嵐及蔣忠成均有在場，並聲請傳該
二人以證明林奎岑同意並概括授權被告辦理該實驗室更名一事等
語（見偵字第二一六八三號卷第一五二、一五三頁）。蔣忠成上
開所證林奎岑向被告表示同意辦理該實驗室異動登記時，當時在
場之人士與被告所述，似不盡相符。再對照王曉嵐於第一審調查
時證稱：伊僅見過林奎岑至該實驗室兩次，第一次到實驗室係教
王曉嵐如何開發票，第二次則是用聖壹公司去ＣＮＬＡ認證時，
林奎岑第一次是拿聖壹公司之發票章過來，並教伊開發票時，甲
○○、王迪立就在旁邊，甲○○有提到公司（應係實驗室）要發
文的話怎麼辦，王迪立就說不然去刻一個等語（見第一審壢簡字
第五一八號卷第一一二、一一五頁）。被告上開於偵查中所辯林
奎岑同意並概括授權由其以平日使用之大、小章處理更名一案之
時間，似為王曉嵐所證林奎岑第一次至該實驗室時。惟王曉嵐於
第一審調查時就該實驗室申請更名一事，卻證稱：「（問：後來
你們這個實驗室曾經向基金會申請更名，由聖壹公司更名為富捷
公司，妳知道嗎？）我知道，但詳細過程我不清楚。」（見第一
審壢簡字第五一八號卷第一一四頁）。且王曉嵐證稱林奎岑第一
次到該實驗室係拿發票章來，並教導如何使用發票等情，亦核與
蔣忠成於第一審調查時證稱：伊不知道林奎岑、王迪立夫妻為何
會來實驗室，應該是在聊天時才談到更名之事等語（見第一審壢
簡字第五一八號卷第七十九、八０頁），大相逕庭。被告及蔣忠
成所稱林奎岑曾表示同意辦理該實驗室之異動登記等語，是否真
實亦待商榷。再者，辦理該實驗室異動之申請書及所附協議書，
係被告代替林奎岑簽名等情，亦據被告於警詢坦承在卷（見偵字
第二一六八三號卷第四頁）；倘林奎岑確有同意辦理異動登記，
又豈會拒在上開申請書及協議書上簽名，而須由被告代為簽名之
理；且聖壹公司得知被告於九十三年七月一日向財團法人全國認
證基金會申請辦理該實驗室異動登記時，又何須於同年七月二十
日隨即發函該基金會請勿受理該案（見第一審訴字第一０六一號
卷第二一七頁之函文）？原判決就上開不利於被告之事證，未予
審酌，且未說明不採之理由，即遽為有利於認被告之認定，自有
判決不備理由之違誤。(二)、刑法之偽造文書罪，旨在保護文書之
實質的真正，雖尚以足生損害於公眾或他人為要件之一，亦以有
發生損害之危險性為已足，並非以已受損害為必要。原判決理由
明世桓桃園實驗室本即獨立於聖壹公司之外，各項設備、儀器
均屬實驗室所有，與聖壹公司毫無關連，該實驗室之人事、財務
、業務皆不受聖壹公司之管制，聖壹公司之負責人林奎岑亦不能
與聞干預其事，聖壹公司猶未能由該實驗室之營運分享利潤，復
無收取名稱使用費，反而或須負擔該實驗室以聖壹公司之名對外
交易所生之債務，對聖壹公司僅有百害卻無一利，將實驗室之經
營機構由聖壹公司更名為富捷公司，要屬更確切符合實際權、義
歸屬狀態之舉，不僅可保障與之交易之不特定對象。再徵之經第
一審數度詢以王迪立：更名後對聖壹公司有何不利？渠反覆長考
思索後，僅能答稱：伊現在想不出來等語益明，從而被告所為顯
不生損害於聖壹公司、林奎岑或大眾之利益，核與偽造及行使偽
造私文書罪之成立，須有足生損害於公眾或他人之要件有間等由
（見原判決第八頁第一至十四行）。然聖壹公司於世桓桃園實驗
室成立後，曾出資購買設備，並指派任職於聖壹公司關係企業世
桓工程顧問有限公司之專門技術人員林育弘、劉易宗支援該實驗
室，關於林育弘之九十三年一月至三月、劉易宗之九十三年一月
至五月薪資，亦係由世桓工程顧問有限公司所支付等情，有聖壹
公司提出之統一發票影本及林育弘、劉易宗之九十三年度各類所
得扣繳及免扣繳憑單在卷可查（見發查字第一三四二號卷第四十
八至九十二頁、原審卷(一)第一０二、一０三頁）。上開事項倘若
非虛，該實驗室之設備財產，是否與聖壹公司毫無關聯？原判決
雖以蔣忠成、王曉嵐於第一審調查時證稱：該實驗室以聖壹公司
名義購買之物品已經結清等語（見原判決第三頁倒數第七行、第
九頁倒數第十三、十二行），而認定該實驗室所有之儀器設備、
器材均與聖壹公司無關，然本案是否有其二人所稱已結清之書面
證據可為佐證，其二人此部分所證是否屬實？均非無研求之餘地
。再者，財團法人全國認證基金會因聖壹公司與富捷公司兩造糾
葛情事，已造成世桓桃園實驗室品質系統無法有效運作，因而終
止聖壹公司世桓桃園實驗室之認證資格等情，有該基金會九十三
年八月二十三日（九三）全認實字第０九三０五七九號函附卷可
查（見第一審壢簡字第六一八號卷第五十四頁）。倘該實驗室上
開辦理異動登記之申請書、協議書茍係偽造，被告持之向財團法
人全國認證基金會申請異動登記，是否足以生損害該基金會對於
認證業務管理正確性？原判決就此未予詳查審認，亦有疏誤。上
訴意旨指摘原判決違法，尚非全無理由，應認有發回更審之原因
。
據上論結，應依刑事訴訟法第三百九十七條、第四百零一條，判
決如主文。
中    華    民    國  九十九  年    三    月  二十五  日
                      最高法院刑事第十三庭
                          審判長法官  賴  忠  星
                                法官  呂  丹  玉
                                法官  吳      燦
                                法官  蔡  名  曜
                                法官  葉  麗  霞
本件正本證明與原本無異
                                      書  記  官
中    華    民    國  九十九  年    三    月  三十一  日
                                                      Ｑ

司法院資訊處製作；財團法人民間司法改革基金會備份。
